最高法院刑事判決　　　　　　九十六年度台上字第二一五一號
上　 訴　 人　台灣高等法院檢察署檢察官
上訴人即被告　甲○○
選 任辯護 人　薛銘鴻律師
　　　　　　　林麗芬律師
上訴人即被告　乙○○
　　　　　　　　　　　號5樓
被　　　　告　丙○○
　　　　　　　丁○○
　　　　　　　戊○○
　　　　　　　己○○
　　　　　　　庚　○
　　　　　　　　　　　188巷1號
上列上訴人等因被告等貪污等罪案件，不服台灣高等法院中華民
國九十四年四月二十日第二審更審判決（九十二年度重上更(三)字
第一一五號，起訴案號：台灣台北地方法院檢察署八十六年度偵
字第二六０九三、二六０九四、二六０九五、二六０九七、二六
０九八、二六０九九、二六一００、二六一０一、二六一一五、
二七三一七、二七六五九、二七七三九號，八十七年度偵字第二
六九四、五八五一號），提起上訴，本院判決如下：
    主  文
原判決關於甲○○、乙○○、丙○○、丁○○、戊○○、己○○
、庚○部分均撤銷，發回台灣高等法院。
    理  由
本件原判決撤銷第一審論處上訴人即被告甲○○依據法令從事公
務之人員，共同連續對於違背職務之行為期約賄賂與依據法令從
事公務之人員，共同對於職務上之行為收受賄賂；上訴人即被告
乙○○與依據法令從事公務之人員，共同連續對於違背職務之行
為期約賄賂及與依據法令從事公務之人員，共同對於職務上之行
為收受賄賂各罪刑之判決，改判論處甲○○依據法令從事公務之
人員，對於違背職務之行為，期約賄賂；及依據法令從事公務之
人員，共同對於違背職務之行為收受賄賂。乙○○與依據法令從
事公務之人員，共同對於違背職務之行為，收受賄賂各罪刑。另
維持第一審諭知被告丙○○、丁○○、戊○○、己○○、庚○均
無罪之判決，駁回檢察官此部分在第二審之上訴。固非無見。
惟查(一)、依法應用辯護人之案件或已經指定辯護人之案件，辯護
人未經到庭辯護而逕行審判者，其判決當然違背法令，刑事訴訟
法第三百七十九條第七款定有明文。又最輕本刑為三年以上有期
徒刑之案件，於審判中未經選任辯護人者，審判長應指定公設辯
護人或律師為其辯護，同法第三十一條第一項前段亦定有明文。
本件乙○○所犯貪污治罪條例第五條第一項第三款對於職務上之
行為收受賄賂罪、同法第四條第一項第五款對於違背職務之行為
收受賄賂罪、對於違背職務行為期約賄賂罪法定本刑為七年或十
年以上有期徒刑，屬刑事訴訟法第三十一條第一項之強制辯護案
件，乙○○於原審審理中，並未選任辯護人，審判長亦未指定公
設辯護人或律師為其辯護，有審判筆錄在卷可稽，遽行判決，此
部分之判決自屬違背法令。(二)、原判決主文諭知甲○○與乙○○
共同犯罪所得賄款港幣伍仟伍佰陸拾玖萬參仟柒佰零參元應連帶
追繳並沒收，如全部或一部無法追繳時，應以其財產抵償之。惟
依判決理由丙、二、（十五）所載：「……，故乃於民國八十六
年五月十六日，何均昌領取首筆地價補償費共計新台幣四億零四
百三十三萬八千七百元，除部分清償銀行貸款債務外，餘款匯往
香港。被告甲○○則指示被告乙○○於同年月十七日至香港，在
香港恆生銀行開立帳戶，作為收賄之用，隨即由被告林百欣簽發
上海商業銀行香港分行、面額港幣五百零九萬四千零三十元之本
票，提款存入被告乙○○之上開恆生銀行帳戶內，……。於八十
六年六月二十日，何均昌領取地上補償費合計新台幣三億八千六
百六十六萬五千六百十一元匯至香港，被告甲○○旋指示被告乙
○○於同年月二十五日赴香港，再由被告林百欣提取港幣三千三
百六十六萬四千一百六十元，存入被告乙○○上開恆生銀行帳戶
，再……。於八十六年七月二十二日，何均昌領取大來公司自動
拆除獎勵金新台幣一億零六百十九萬九千一百十元後，被告甲○
○又指示被告乙○○於同年月二十五日前往香港，再由被告林百
欣簽發面額合計港幣一千六百九十三萬五千五百四十三元轉入被
告乙○○上開恆生銀行帳戶內，……，則上開被告林百欣分別交
付，由被告乙○○在香港代收之新台幣一千八百萬元、一億二千
一百十九萬零九百七十七元、六千一百十萬元，再轉匯至美國之
款項，乃被告甲○○、乙○○與被告林百欣、何均昌在台灣談妥
之上開貪污重大犯罪所得之財物」（見原判決第七十六、七十七
頁）。事實果如此，則上開林百欣交付甲○○與乙○○收受之三
筆賄款相加，總金額應為港幣五千五百六十九萬三千七百三十三
元，而非港幣五千五百六十九萬三千七百零三元。乃原判決理由
戊、二、（四）所載：「……，是該本案賄款之追繳，自應以被
告林百欣三次匯入乙○○之帳戶之金額總數港幣五千五百六十九
萬三千七百零三元，為追繳沒收之諭知，原審……。」己、（一
）所載「……，至被告甲○○、乙○○共同犯罪所得賄賂港幣五
千五百六十九萬三千七百零三元，應依貪污治罪條例第十條第一
項規定諭知連帶追繳沒收，……」部分（見原判決第八十二、八
十四頁），即有判決主文與理由矛盾之違法。(三)、按刑事審判上
之共同被告，係為訴訟經濟等原因，由檢察官或自訴人合併或追
加起訴，或由法院合併審判所形成，其間各別被告及犯罪事實仍
獨立存在。故共同被告對於其他共同被告之案件而言，為被告以
外之第三人，本質上屬於證人，為確保被告對證人之詰問權，證
人於審判中，應依法定程序，到場具結陳述，並接受被告之詰問
，其陳述始得作為認定被告犯罪事實之判斷依據。刑事訴訟法於
九十二年二月六日經總統公布增訂第二百八十七條之二規定：「
法院就被告本人之案件調查共同被告時，該共同被告準用有關人
證之規定」，並於同年九月一日施行。本件原審審判時，對甲○
○、乙○○調查時，未依前開規定適用人證之調查程序，俾彼此
立於證人之地位而為陳述（見原審更(三)卷第五宗第二八八至三五
一頁），致有不當剝奪其等對於證人之正當詰問權；又原判決援
引已判決確定共同被告鄭亞雲、李震東於法務部調查局台北市調
查處（下稱調查處）調查及偵、審中之證述，作為認定甲○○有
罪認定之證據，亦未於審判期日踐行詰問證人之程序，顯亦違反
上開規定，其所踐行之訴訟程序均難謂適法。(四)、原判決事實認
定林百欣指示何均昌邀約甲○○指定之乙○○出面，在台北市兄
弟飯店二樓之中餐廳，依據甲○○、乙○○與林百欣、何均昌前
於八十六年一月十五日間所達成之期約內容，再具體簽訂支付賄
款之協議書，約定大來公司應先支付六億元之百分之三，即一千
八百萬元，作為前金，其餘賄款則以甲○○所爭取之金額按比例
計算，分別由乙○○代表甲○○及由林百欣指定其子即大來公司
掛名負責人林建名簽名，協議書並由雙方各自保管一份等情（見
原判決第二十二、二十三頁）。然於理由內並未記載憑以認定雙
方達成交付賄款「協議書」之證據及理由，自屬理由不備。(五)、
原判決雖認查無證據證明甲○○與丙○○、鄭亞雲、李震東間有
何期約賄賂之行為，而為有利於丙○○之認定。惟卷查已判決確
定共同被告鄭亞雲於調查處八十六年十一月二十五日調查時供稱
「李震東於八十五年四月十一日交予我現金貳佰萬元，我即於當
晚或隔日（詳細日期我已記不清楚）約丙○○至天母綠野仙蹤餐
廳會面並當場交付現金貳佰萬元予丙○○……」；其於同日及八
十七年一月十五日偵查中仍為相同之供述（見偵字第二六０七九
號偵查卷第七頁背面、第二十一、九十頁）。鄭亞雲部分並經原
審上訴審判處罪刑確定，原判決對於上揭不利於丙○○之證據未
予審酌，亦未慮及丙○○當時為台北縣議員，鄭亞雲等人有求於
他。遽以鄭亞雲於審理中翻異前供，以及鄭亞雲苟交付二百萬元
予丙○○，竟未要求任何擔保？其所為論斷與情理有違。再依原
判決事實欄一所載，馥記建設股份有限公司董事長丁○○、海景
建設有限公司及庚○等人共有台北縣三芝鄉○○段土地公坑小段
一之二等地號土地，委託已判決確定共同被告李震東辦理將上開
土地變更為建築用地。惟因上開一之二等地號土地分別屬於一般
農業區農牧用地及林業用地，因囿於非都市土地使用管制規則等
法令限制，未能直接變更編定為建築用地。鄭亞雲向李震東表示
，其熟識台北縣議員丙○○，可透過議員之關係辦理變更，並介
紹丙○○與李震東認識，丙○○稱其請教台北縣政府官員後，認
可經由通盤檢討方式辦理變更，其後，丙○○即向鄭亞雲表示，
可向地主索取新台幣（下同）三千七百萬元，以其中二千萬元打
通縣府官員，以辦理土地變更編定，前金先付一成（二百萬元）
，另一千七百萬元為渠與鄭亞雲之佣金，比例另議。丙○○並安
排甲○○在台北市士林區「雍雅坊」法國餐廳與鄭亞雲、李震東
見面，甲○○表示可以考慮採取通盤檢討方式將其用地變更。鄭
亞雲並於八十六年三、四月間，由鄭亞雲一人或偕同李震東多次
邀約甲○○至「十方傳奇」餐廳餐敘，再將前與丙○○所議定之
賄款二千萬元之事告知甲○○，經甲○○當場允諾，而達成期約
於事成後交付賄賂。八十六年五月三十一日上午在台北縣政府地
政局（下稱地政局）五樓會議室召開會議研商該案土地變更編定
事宜，丙○○亦出席該會議，會議中即係以經變造之第一版土地
改良證明書影本提會討論，甲○○並於會議前書寫「該土地（建
地）改良證明書可視同（為）水土保持合格證明文件」之便條交
付丙○○等情（見原判決第四至八頁）；以及理由所認定「顯見
被告丙○○於此土地編定變更案完成，亦另存有自身利益，其乃
在辦理前開土地變更編定過程中積極參與」（見原判決第五十一
頁）。原判決既認定行賄官員變更土地編定為建築用地一事為丙
○○首先提議，而其當時為台北縣議員，竟向鄭亞雲及地主提議
以二千萬元巨款行賄公務員，且欲與鄭亞雲朋分一千七百萬元，
並安排甲○○與鄭亞雲、李震東見面，復兼以議員身分欲助該案
在台北縣政府通過，如此能否謂其對於鄭亞雲、李震東向甲○○
關於違背職務行為之行賄及行使變造公文書無犯意之聯絡及行為
之分擔？原判決置有罪犯罪事實及理由之認定於不顧，認丙○○
為與常情相符，其論斷已有矛盾之違法。(六)、八十六年五月三十
一日上午九時三十分，丙○○經通知參加在地政局五樓會議室召
開研議上開土地變更編定事宜之會議，於會議前甲○○書寫「該
土地改良（建地）證明書（即原判決事實欄一所記載之第一版變
造）可視同水土保持合格證明文件」之便條交付丙○○，丙○○
復當場持有會議中所分發之該第一版變造土地改良證明書影本，
並於會議後攜回住所存置，嗣為調查處搜獲等情，為丙○○所供
承，並有查扣資料可稽（見偵字第二六０九三號偵查卷第六至八
、十一、十二、三十四頁）。另甲○○、李震東變造原判決事實
欄一所載之第二版變造之土地改良證明書後，李震東將該變造事
宜告知鄭亞雲，並由甲○○將審查表傳真予鄭亞雲；而地政局人
員依專案小組決議，將本案土地變更編定申請案會簽農業局，經
農業局承辦人宋文泉會簽表示「本案之一之三、三、三之一、三
之二、三之三等五筆土地非屬山坡地範圍，如申請調整為山坡地
保育區，非該局權責，請逕向省級、中央主管機關辦理」等內容
，甲○○知悉該情後，恐再轉報省級或中央主管機關，事將生變
，除透過丙○○直接找農業局局長葉義生溝通外，另電請葉義生
將會簽之「請逕向省級、中央主管機關辦理」等文字刪除等情，
為原判決事實欄一所認定；如果無訛，則斯時已有原判決事實欄
一所載之第一版變造及第二版變造之土地改良證明書存在，第二
版變造土地改良證明書與丙○○所保留之第一版變造土地改良證
明書，二者之地號有所不同，丙○○若不知其事，如何與葉義生
溝通﹖其與葉義生溝通時，是否談及上開第一版變造及第二版變
造土地改良證明書之事宜﹖俱攸關丙○○是否與鄭亞雲等人共同
犯罪，原審對於上揭客觀重要之事項未予調查，遽行判決，亦有
應於審判期日調查之證據，而未予調查之違法。(七)、況八十六年
八月間，甲○○指使李震東變造第三版土地改良證明書前後，甲
○○與李震東、鄭亞雲在電話通話中，甲○○稱：「今天下午要
處理好，那個朱議員（指丙○○）下午要來，下午一定要處理，
不然來不及了」、「更正部分已談好了，朱議員在我這邊，他已
經在跑了」、「這個本來就不行，公務上偽造文書，但是你不換
的話又不能變」等語（見調查處三芝證物卷一第一一六頁通訊監
察紀錄，監聽時間為同年八月五日及六日），如果無訛，丙○○
於同年八月五、六日當時既在甲○○辦公室，又為行使變造土地
改良證明書之事奔走。此參照原判決犯罪事實所認定，甲○○於
八十六年七月十五日將變造第二版土地改良證明書併發交淡水地
政事務所處理予以行使，並於發文前傳真審查表予鄭亞雲，俾鄭
亞雲提供地主參考該案進度，亦請鄭亞雲轉告李震東，本案最慢
於七月底應可完成，鄭亞雲、李震東因而於八十六年七月十四日
晚間，與丁○○等三方地主又另行訂立同意書，將預定付款期限
延展至同年八月十日，變更標的則改為一之二、三、三之六、五
之一、五之四、五之六、五之六六、十二、十二之十四地號等九
筆，均調整為丙種建築用地，約定取得謄本後付款九百萬元，其
餘條件不變等事實（見原判決第十二頁），是否足資證明同年八
月五日及六日監聽當時，甲○○因鄭亞雲、李震東二人與丁○○
等三方地主所約定之同年八月十日期限將屆，且約定取得謄本後
付款九百萬元之事，亦因丙○○為主要促成此事者，乃有上開「
朱議員下午要來，下午一定要處理，不然來不及了」、「朱議員
在我這邊，他也已經在跑了」等語？原判決遽以監聽當時，其中
變造第一版、第二版早已完成，而變造第三版土地改良證明書迄
未經甲○○指示李震東變造完成，事實上尚無第三版土地改良證
明書之存在，因認丙○○對於上開變造、行使土地改良證明書未
參與，其所為論斷亦有誤。(八)、原判決雖以丁○○、戊○○、己
○○、庚○與鄭亞雲及鄭亞雲所稱之溥巍工程顧問有限公司（下
稱溥巍公司）簽訂委託書、協議書之內容，並未記載行賄之合意
及進行方式等事項云云，不能為不利於被告之認定，且以五千五
百萬元作為委辦費用，以獲取更大利潤，與常情相符云云。惟按
丁○○、戊○○、己○○、庚○等人能否謂對於其等土地分屬一
般農業區農牧用地及林業用地，因受非都市土地使用管制規則等
法令限制，無法變更編定為建築用地，毫不知情？且上揭協議內
容僅係上開土地編定使用變更登記之申請，何以需五千五百萬元
之巨款？該五千五百萬元如何使用？協議書對於土地如何規劃、
設計等詳細情節，何以未記載？況溥巍公司實際上並不存在，為
原判決所認定，丁○○、戊○○、己○○、庚○等人亦未曾與該
公司人員討論有關土地規劃、改良之事宜，所謂約定改良云云，
實僅係土地編定使用之變更登記而已，能否謂非虛幌掩飾行賄以
求暴利？一般人知係行賄官員，縱屬至愚，豈敢以書面訂定係為
行賄？本院前次發回意旨已詳細指明，原判決仍未詳加究明，其
瑕疵依然存在，於法未合。以上，或為檢察官及上訴人甲○○、
乙○○上訴意旨所指摘，或為本院得依職權調查之事項，應認原
判決關於甲○○、乙○○、丙○○、丁○○、戊○○、己○○、
庚○部分仍有撤銷發回更審之原因。
據上論結，應依刑事訴訟法第三百九十七條、第四百零一條，判
決如主文。
中　　華　　民　　國　九十六　年　　四　　月　 二十 　日
                      最高法院刑事第九庭
                          審判長法官  洪　清　江
                                法官  石　木　欽
                                法官  李　伯　道
                                法官  陳　晴　教
                                法官  陳　世　雄
      本件正本證明與原本無異
                                      書  記  官
中　　華　　民　　國　九十六　年　　四　　月　二十七　日
                                                      Ｑ
